【裁判字號】    97,台上,2246
【裁判日期】    970529
【裁判案由】    違反貪污治罪條例
【裁判全文】
最高法院刑事判決            九十七年度台上字第二二四六號
上  訴  人  甲○○
                    15號
選任辯護人  查明邦律師
上  訴  人  乙○○
選任辯護人  蔡進欽律師
            蘇正信律師
上二人共同
選任辯護人  莊柏林律師
上列上訴人等因違反貪污治罪條例案件，不服臺灣高等法院臺南
分院中華民國九十六年十二月十八日第二審更審判決（九十五年
度重上更(五)字第三五０號，起訴案號：臺灣臺南地方法院檢察署
八十六年度偵字第一八八三號），提起上訴，本院判決如下：
    主  文
原判決撤銷，發回臺灣高等法院臺南分院。
    理  由
本件原判決認定：上訴人甲○○係臺南縣歸仁鄉保西國小校長，
綜理該校所有業務，為依據法令從事公務之人員。於民國八十二
年六月至十一月間，明知郭玫纖（另案併由臺灣嘉義地方法院審
理）毫無施設消防工程能力，竟利用辦理「保西國小消防設備及
相關設施工程」之機會，由郭玫纖以其開設之高頂文教用品實業
社（以郭女之母郭黃秀鳳名義登記，下稱高頂社）、師苑文教用
品實業社（以郭女之子莊曜禎名義登記，下稱師苑社），配合郭
女委由翁統民出面商借之國介企業有限公司（下稱國介公司，負
責人為陳國屏）虛偽投標，甲○○明知高頂社及師苑社不具消防
公會會員資格，除同意郭女同時代表該二廠商簽具切結書，以符
合公開招標程序外，由郭玫纖以具有該項資格之國介公司名義，
以低於底價新台幣（下同）五千元之一百二十九萬五千元得標，
復同意由郭女代表國介公司簽訂合約，再交由翁統民設計、施工
。郭女另再以虛設之永弘行（以周文軒名義登記）名義，以臺灣
省建築師公會受委託設計房屋之制式委託契約書，充當本件消防
工程之委託設計監造契約書（內容與消防工程毫無關係），以符
合設計監造與施工分屬不同廠商之規定，然實際上均由翁統民負
責設計、施工。於工程完工驗收時，該校總務主任蔡惠安（未據
起訴）明知依當時有效之機關營繕工程及購置定製變賣財物稽察
條例第二十五條：「主辦機關驗收完畢時，應填具結算驗收證明
書，並由監視及驗收人員分別署名蓋章後，送審計機關備查」規
定，應確實填具結算驗收證明書，明知永弘行周文軒實際並未
到場監工，亦未派人到場，於初驗及複驗時，僅有廠商代表翁統
民一人參與會驗，惟為迎合校長甲○○之意，乃與甲○○共同基
於直接圖私人不法利益之犯意聯絡及行使公務員登載不實公文書
之概括犯意聯絡，於初驗、複驗時，記載會驗人員為「國介公司
陳國屏（由翁統民代表）、永弘行周文軒（無人到場）」，而甲
○○明知永弘行並未派員從事設計、監造及驗收，八十二年十月
十五日初驗驗收紀錄及八十二年十一月十八日正式驗收紀錄「監
工人員」、「會驗人員」欄中，「永弘行印」、「周文軒」有參
與會驗，均屬不實，仍加以批示，完成驗收手續。使郭女因而
向翁某抽取該工程款百分之三十，計三十八萬八千五百元，共圖
利郭玫纖不法利益三十八萬八千五百元。又上訴人乙○○於八十
二年六月至九月間，擔任臺南縣南化鄉北寮國小校長，綜理該校
所有業務，為依據法令從事公務之人員。八十二年間郭玫纖得知
政府將補助興建臺南縣各國中、小學消防栓設備工程，認有利可
圖，嗣北寮國小就該消防栓設備工程辦理通信投標程序，乙○○
明知郭玫纖以其開設之高頂社、師苑社及商借鄭榮欽經營之十代
消防器材有限公司（下稱十代公司）名義虛偽投標，以符合招標
程序，因高頂社、師苑社並未具備消防公會會員資格，而以具有
該項資格之十代公司名義，以低於底價二千元之四十七萬七千元
得標，但實際上則交由翁統民設計、施工。嗣後郭女復於八十二
年七月九日，以永弘行（以周文軒名義登記）名義，與北寮國小
簽妥以臺灣省建築師公會受委託設計房屋之制式委託契約書，充
抵該消防工程之委託設計監造契約書。於工程完工驗收時，乙○
○與廖明義（未據起訴）明知依當時有效之機關營繕工程及購置
定製變賣財物稽察條例第二十五條：「主辦機關驗收完畢時，應
填具結算驗收證明書，並由監視及驗收人員分別署名蓋章後，送
審計機關備查」規定，應確實填具結算驗收證明書，且明知永弘
行周文軒實際並未到場監工，亦未派人到場，於複驗時，僅有廠
商代表翁統民一人參與會驗，二人竟共同基於直接圖私人不法利
益之犯意聯絡及行使公務員登載不實公文書之犯意聯絡，由廖明
義於八十二年九月十一日所製作正式驗收紀錄表上「監工人員」
、「會驗人員」欄，由郭玫纖蓋上「永弘行印」、「周文軒」等
印文，表示永弘行、周文軒確實到場監工及驗收，而將此等不實
事項，記載於上開職務上所掌之公文書上，再呈請乙○○簽核，
完成驗收手續，並持上開驗收紀錄向臺南縣政府取得補助款，足
以生損害於學校工程監工、驗收之正確性。並使郭女因而向翁某
抽取該工程款百分之三十，計十四萬三千一百元，共圖利郭玫纖
不法利益十四萬三千一百元等情。因而撤銷第一審諭知上訴人等
均無罪之判決，經比較新舊法後，改判分別論處甲○○、乙○○
共同依據法令從事公務之人員，對於主管之事務，直接圖利罪刑
（甲○○處有期徒刑七年，褫奪公權五年、乙○○處有期徒刑五
年，褫奪公權五年）；固非無見。
惟查：（一）有罪判決書所記載之犯罪事實，為論罪科刑適用法
律之基礎，故凡於適用法律有關之重要事項，必須詳加認定，明
確記載，然後於理由內敘明犯罪事實所憑之證據及認定之理由，
始足為適用法律之依據。原判決雖分別論上訴人等以共同依據法
令從事公務之人員，對於「主管之事務」直接圖利罪名，惟於事
實欄並未認定上訴人等係對於「主管之事務」直接圖利郭玫纖，
於理由內亦未敘明認定上訴人等係對於「主管之事務」直接圖利
郭玫纖所憑之證據及認定之理由，自屬於法有違。（二）除刑事
訴訟法有特別規定外，已受請求之事項未予判決者，其判決當然
違背法令，為該法第三百七十九條第十二款所明定。依原判決理
由說明，係以：「翁統民於法務部調查局臺南縣調查站（下稱臺
南縣調查站）供稱：『郭玫纖於投標前即事先與該校協調好，以
永弘行名義取得該校之消防工程設計、監造權，事後郭玫纖與我
至該校與校長認識（我僅知姓蔡）並勘察規劃設計該校之消防工
程，郭玫纖投標前告訴我以一百二十九萬五千元低於底標五千元
得標』、『本件工程係由郭玫纖與身為校長之甲○○直接簽約，
郭玫纖至學校辦事亦均直接找甲○○，參以得標金額僅低於底價
五千元，翁統民亦稱此金額係郭玫纖聲稱已與學校談好，叫其填
載」；作為認定甲○○有刻意違反規定、違背常情、登載不實等
行為，而使本件消防工程完全由郭玫纖一手包辦之證據資料之一
（見原判決正本第十二頁第六行至第十四行、第十四頁第十三行
至第十六行）。又謂：「證人翁統民另稱投標金額係郭玫纖聲
稱已與學校談好，叫其填載等語，然除此之外，並無其他證據證
明甲○○事前已將該消防工程底價洩露予郭玫纖」，已屬理由矛
盾。又原判決援引作為判決基礎之翁統民上開證述；如若屬實，
是否意指甲○○事前已將該消防工程底價洩露予郭玫纖？則該工
程底價是否屬中華民國國防以外應秘密之消息？身為保西國小校
長之甲○○將之洩露予郭玫纖，是否另觸犯刑法第一百三十二條
第一項之洩露國防以外秘密罪？該部分與原審判決甲○○有罪部
分，是否有裁判上一罪關係，而為起訴效力所及？關乎原判決是
否有已受請求之事項未予判決之違法，仍應根究明白。（三）依
原判決事實認定及理由說明，甲○○所為係該當於八十五年十月
二十三日修正前貪污治罪條例第六條第一項第四款之對於主管之
事務直接圖利罪名，惟於理由內執：「甲○○事後收取郭玫纖
之賄賂」，作為認定甲○○明知郭玫纖並無承作消防工程之能力
，仍將保西國小消防工程之設計監造至施工，均交與郭玫纖承作
，其有圖利郭玫纖之故意及行為的證據（見原判決正本第十六頁
第十五行、第十六行），顯屬理由矛盾。（四）當事人於審理事
實之法院，本可隨時提出或請求調查有利於己之證據，原判決執
：「若果真『王惠三確有經營永弘行，且有到場監工及參與驗收
』，則此項事實為甲○○有利之事項，甲○○既身為校長之高級
知識份子，於調查站接受調查時，豈有不加以說明」，作為指駁
甲○○辯稱：「保西國小辦理此項消防工程時，有一位女子帶來
一名男子前來請我們給她設計，該名男子事後才知道叫『王惠三
』，永弘行確有派『王惠三』前來監工及驗收」等語不足採信之
理由（見原判決正本第二十頁第十一行至第十五行），其此部分
自由判斷職權之運用，顯與證據法則有違。（五）原判決事實認
定：「蔡惠安於初驗、複驗時，記載會驗人員為「國介公司陳國
屏（由翁統民代表）、永弘行周文軒（無人到場）」；如若無誤
，似意指蔡惠安辦理保西國小消防設備及相關設施工程初驗、複
驗時，係在驗收紀錄內記載會驗人員「國介公司陳國屏（由翁統
民代表）」、「永弘行周文軒（無人到場）」；此與原判決援引
作為判決基礎之證人即保西國小前總務主任蔡惠安於臺南縣調查
站證稱：「該工程驗收時，僅有校長甲○○、包商翁統民及我在
場，而驗收紀錄表中會驗人員及監工人員欄『永弘行』及『周文
軒』印章係由翁統民自行帶印前來蓋的」（見原判決正本第十頁
第二七行至第三一行），即無不符，原判決認定蔡惠安與甲○○
就該部分行為，係共犯刑法第二百十三條之公務員登載不實罪，
顯屬於法有違。（六）卷附臺灣省各機關營繕工程投標須知第三
條固規定：「主辦工程機關辦理工程招標時，應在該機關門首公
告五日以上，其工程金額在機關營繕工程及購置定製變賣財物稽
察條例所稱一定金額二分之一以上者，並在當地報紙廣告二日以
上」，但又規定：「未達一定金額二分之一之工程無須報紙廣告
，但應通知公會及公會在當地之辦事處」（見第一審卷第八九頁
），而臺灣省政府８１、６、１１府教國字第七六五八九號函復
記載：「營繕工程三百萬元以下十五萬元以上，購置定製財物二
百五十萬元以下，十萬元以上，以公開招商比價方式辦理，在主
辦機關（學校）門口公告五日，並以公告副本通知當地有關同業
公會」；則保西國小消防設備及相關設施工程招標金額既在三百
萬元以下，其公開招標程序以在該校門口公告五日並以公告副本
通知公會或公會在當地之辦事處即足。原判決雖認定保西國小上
述消防工程投標作業未依規定公告於門首並通知公會。惟證人即
該校總務主任張耀田在偵查中祇供稱：「是校長要我把招標公告
貼在公佈欄的」（見偵查卷第二宗第一八六頁）；則該公佈欄究
係設於校內抑或校門口，尚非明確，而臺南縣消防工程器材商業
同業公會，於八十三年十二月二十四日始成立，有該公會八十九
年六月二十日南縣消文字第０八九號函暨該公會立案證書影本在
卷可按（見第一審卷第一八二頁、第一八四頁），則保西國小就
前述消防工程辦理招標時，究應依何程序辦理，始能謂為合乎規
定，仍待查明。原判決對此未予調查即遽認保西國小投標作業未
依規定，自屬率斷，且不足以昭折服。以上，或係上訴人等之上
訴意旨所指摘，或為本院得依職權調查之事項，應認原判決仍有
撤銷發回更審之原因。
據上論結，應依刑事訴訟法第三百九十七條、第四百零一條，判
決如主文。?
中    華    民    國  九十七  年    五    月  二十九  日
                      最高法院刑事第八庭
                          審判長法官  林  永  茂
                                法官  吳  昆  仁
                                法官  蘇  振  堂
                                法官  蕭  仰  歸
                                法官  何  菁  莪
      本件正本證明與原本無異
                                      書  記  官
中    華    民    國  九十七  年    六    月    五    日
                                                Ａ


司法院資訊處製作；財團法人民間司法改革基金會備份。
